【裁判字號】    99,訴,1089
【裁判日期】    990527
【裁判案由】    戶籍法等
【裁判全文】
臺灣板橋地方法院刑事判決              99年度訴字第1089號
公  訴  人  臺灣板橋地方法院檢察署檢察官
被      告  乙○○
上列被告因違反戶籍法等案件，經檢察官提起公訴（99年度偵字
第2940號），本院依簡式審判程序，判決如下：
    主  文
乙○○共同偽造私文書，足以生損害於公眾及他人，累犯，處有
期徒刑肆月，如易科罰金，以新臺幣壹仟元折算壹日。
扣案偽造「甲○○」之國民身分證、全民健康保險卡各壹張、印
章壹枚、如附表所示偽造「甲○○」之署押伍枚及行動電話壹支
（含ＳＩＭ卡壹枚，門號：0000000000號）均沒收。
    事  實
一、乙○○: (一)於民國91年間，因竊盜案件，經臺灣高等法院臺
    中分院以91年度上訴字第1827號判決判處有期徒刑2 年6 月
    確定，送監執行於93年12月24日縮短刑期假釋出監，於94年
    4 月2 日縮刑期滿執行完畢；(二)於94年間，因詐欺案件，經
    臺灣臺中地方法院以94年度中簡字第2671號判決判處有期徒
    刑4 月確定，於95年1 月25日易科罰金執行完畢。詎其猶不
    知悔改，因積欠真實姓名年籍不詳綽號「阿光」之成年男子
    債務，經該綽號「阿光」之成年男子提議由乙○○冒用他人
    名義開立金融帳戶之方式，即可免除乙○○積欠其之債務新
    臺幣（下同）1,000 元至2,000 元，乙○○隨即同意，並與
    該綽號「阿光」之成年男子共同意圖供冒用身分使用及意圖
    為自己不法之所有，基於偽造國民身分證以行使、偽造特種
    文書以行使、偽造私文書及詐欺取財之犯意聯絡，由乙○○
    於99年1 月6 日某時許，在臺中市某處，將其本身相片2 紙
    交予綽號「阿光」之成年男子，再由綽號「阿光」之成年男
    子以其之前以不詳方式取得甲○○之年籍資料，及貼上湯俊
    謄相片之方式，偽造「甲○○」之國民身分證及全民健康保
    險卡各1 張，足以生損害於甲○○、戶政機關對於國民身分
    管理及中央健康保險局對於全民健康保險卡管理之正確性；
    該綽號「阿光」之成年男子隨即又在不詳地點，利用不知情
    之刻印店老闆偽造「甲○○」之印章1 枚，足以生所損害於
    甲○○；該綽號「阿光」之成年男子再於同年月8 日9 時45
    分許，在臺北縣三峽鎮○○路45號之新光商業銀行三峽分行
    前，將前開所偽造之「甲○○」之國民身分證、全民健康保
    險卡各1 張及印章1 枚交予乙○○，再將其所有之行動電話
    1 支（含SIM 卡1 枚，門號：0000000000號）交予乙○○作
    為聯絡申請銀行帳戶之事宜，指示乙○○持以向新光銀行申
    辦金融帳戶，乙○○即於同日10時許，在新光銀行三峽分行
    ，向行員李佳育佯稱係甲○○，向該行員表示欲申辦金融帳
    戶使用，並出示前述偽造之「甲○○」之國民身分證及全民
    健康保險卡，使行員李佳育陷於錯誤，誤以為名義人「甲○
    ○」欲申辦銀行金融帳卡使用，將如附表所示具有私文書性
    質之新光銀行約定條款確認書、客戶基本資料交予乙○○填
    寫，乙○○即在前開2 紙私文書之立約人簽章欄、放棄審閱
    期間權利之立約人簽章欄、身分證字號欄、姓名欄、申請人
    （即立約人）統一編號欄上，偽造「甲○○」之署押各1 枚
    （合計5 枚），而偽造如附表所示之2 紙私文書，足以生損
    害於甲○○本人及新光銀行，而行員李佳育見乙○○於填寫
    前開2 紙私文書時，有塗改身分證字號之行為，因而發覺有
    異，而未讓乙○○申辦金融帳戶未遂，並報警處理，為警扣
    得前開偽造之「甲○○」國民身分證、全民健康保險卡各1
    張、印章1 枚及該綽號「阿光」之成年男子交予乙○○使用
    以聯繫申辦帳戶事宜所用之前揭行動電話手機1 支（含SIM
    卡1 枚，門號：0000000000號），始悉上情。
二、案經臺北縣政府警察局三峽分局報請臺灣板橋地方法院檢察
    署檢察官偵查起訴。
    理  由
一、本案被告乙○○所犯係死刑、無期徒刑、最輕本刑為3 年以
    上有期徒刑以外之罪，其於準備程序中就被訴事實為有罪之
    陳述，經本院告知簡式審判程序之旨，並聽取檢察官、被告
    之意見後，經合議庭裁定由受命法官獨任進行簡式審判程序
    ，合先敘明。
二、上揭犯罪事實，業據被告於警詢、偵查及本院訊問時坦承不
    諱，復經證人即被害人甲○○、新光銀行行員李佳育於警詢
    時證述明確（見偵查卷第8 至10頁），並有被告所偽造之新
    光銀行約定條款確認書、客戶基本資料各1 件，且有查獲照
    片8 幀在卷可佐（見偵查卷第18至20、23至26頁），此外，
    尚有扣案偽造之「甲○○」國民身分證、全民健康保險卡各
    1 張、印章1 枚及共犯綽號「阿光」之成年男子所有而交予
    被告使用以聯繫本案之行動電話1 支（含SIM 卡1 枚，門號
    ：0000000000號）在卷可佐，足認被告前開不利於己之自白
    與事實相符，堪以採信。本案事證明確，被告犯行堪以認定
    ，應依法論科。
三、論罪科刑：
  (一)國民身分證及全民健康保險卡係由主管機關核發作為本國人
    士身分之證明及使用醫療制度之用，屬於品行能力相類之證
    書，均係刑法第212 條之特種文書。而戶籍法第75條於97年
    5 月28日修正公布，並自同年月30日施行，戶籍法第75條係
    針對國民身分證之偽造、變造犯行予以明文規定，相較於刑
    法第212 條係針對所有一般特種文書之偽造、變造犯行之處
    罰規定，戶籍法之規定應屬於特別規定，依特別法優於普通
    法及從重處斷之原則，應優先適用戶籍法之規定。是核被告
    所為，係犯戶籍法第75條第2 項、第1 項之行使偽造國民身
    分證罪、刑法第216 條、第212 條之行使偽造特種文書罪（
    偽造全民健康保險卡部分）、刑法第210 條之偽造私文書罪
    、刑法第339 條第3 項、第1 項之詐欺取財未遂罪。
  (二)被告與綽號「阿光」之成年男子間，就上開犯行，有犯意聯
    絡及行為分擔，為共同正犯。
  (三)被告推由綽號「阿光」之成年男子利用不知情之刻印店老闆
    偽造「甲○○」之印章部分，為間接正犯。
  (四)被告偽造「甲○○」之印章及署押係偽造私文書之階段行為
    ；且其於偽造國民身分證、特種文書後復持以行使，偽造國
    民身分證、特種文書之低度行為為行使偽造國民身分證、行
    使偽造特種文書之高度行為所吸收，均不另論罪。
  (五)又被告雖已著手對新光銀行三峽分行行員李佳育實行詐欺取
    財之行為，惟尚未取得該行核發之金融帳戶存摺及提款卡，
    就詐欺取財部分，仍屬未遂階段。
  (六)被告所犯之行使偽造國民身分證罪、行使偽造特種文書罪、
    偽造私文書罪、詐欺取財未遂罪，係以一行為而觸犯上開數
    罪名，為想像競合犯，應依刑法第55條之規定，從一重之偽
    造私文書罪處斷。
  (七)檢察官雖未就被告推由綽號「阿光」之成年男子利用不知情
    之刻印店老闆偽造「甲○○」之印章、被告偽造屬私文書性
    質之新光銀行約定條款確認書、客戶基本資料等犯行提起公
    訴，惟此部分與起訴部分有如前述吸收關係之實質上一罪關
    係及想像競合犯之裁判上一罪關係，為起訴效力所及，並經
    本院當庭告知被告此部分罪名，亦足資保障被告訴訟上之防
    禦權，本院自得就此部分併予審究，附此敘明。
  (八)又被告有如前開事實一前段所示之犯罪科刑及執行情形，有
    臺灣高等法院被告前案紀錄表在卷可稽，其於上開有期徒刑
    執行完畢後5 年內，故意再犯本案有期徒刑以上之罪，為累
    犯，應依刑法第47條第1 項之規定，加重其刑。
  (九)爰審酌被告係因一時貪念而為本案犯行，然其係受綽號「阿
    光」之成年男子指使所為，惡性較輕，並兼衡其犯罪之目的
    、手段、智識程度、犯後坦承犯行，已知悔悟等一切情狀，
    量處如主文所示之刑，並諭知易科罰金之折算標準，以示懲
    儆。
四、沒收部分：
    扣案偽造之「甲○○」之印章1 枚及如附表所示偽造之「甲
    ○○」署押5 枚，分別係偽造之印章、署押，不問屬於被告
    與否，應依刑法第219 條之規定，宣告沒收（至被告所偽造
    之屬私文書性質之新光銀行約定條款確認書、客戶基本資料
    ，係新光銀行所有之物，自無宣告沒收之必要）。又扣案偽
    造之「甲○○」之國民身分證、全民健康保險卡各1 張係被
    告與共犯「阿光」所有而供本案犯罪所用之物，扣案行動電
    話1 支（含SIM 卡1 枚，門號：0000000000號），係共犯「
    阿光」所有而供被告聯繫本案犯罪所用之物，業據被告供明
    在卷，併依刑法第38條第1 項第2 款之規定，宣告沒收。
據上論斷，依刑事訴訟法第273 條之1 第1 項、第299 條第1 項
前段，戶籍法第75條第1 項、第2 項，刑法第11條前段、第28條
、第216 條、第212 條、第210 條、第339 條第3 項、第1 項、
第55條、第47條第1 項、第41條第1 項前段、第219 條、第38條
第1 項第2 款，刑法施行法第1 條之1 第1 項、第2 項前段，判
決如主文。
本案經檢察官高智美到庭執行職務。
中    華    民    國    99    年    5     月    27    日
                  刑事第十九庭  法  官  鄧雅心
以上正本證明與原本無異。
如不服本判決應於收受判決後10日內向本院提出上訴書狀，並
應敘述具體理由。其未敘述上訴理由者，應於上訴期間屆滿後
20日內向本院補提理由書（均須按他造當事人之人數附繕本）
「切勿逕送上級法院」。
                                書記官  王小芬
中    華    民    國    99    年    5     月    27    日
附錄本案論罪科刑法條
戶籍法第七十五條
意圖供冒用身份使用，而偽造、變造國民身份證，足以生損害於
公眾或他人者，處五年以下有期徒刑、拘役或科或併科新臺幣五
十萬元以下罰金。
行使前項偽造、變造之國民身份證者，亦同。
將國民身份證交付他人，以供冒名使用，或冒用身份而使用他人
交付或遺失之國民身份證，足以生損害於公眾或他人者，處三年
以下有期徒刑、拘役或科或併科新臺幣三十萬元以下罰金。
中華民國刑法第二百十條
偽造、變造私文書，足以生損害於公眾或他人者，處五年以下有
期徒刑。
中華民國刑法第二百十二條
偽造、變造護照、旅券、免許證、特許證及關於品行、能力服務
或其他相類之證書、介紹書，足以生損害於公眾或他人者，處一
年以下有期徒刑、拘役或三百元以下罰金。
中華民國刑法第二百十六條
行使第二百十條至第二百十五條之文書者，依偽造、變造文書或
登載不實事項或使登載不實事項之規定處斷。
中華民國刑法第三百三十九條
意圖為自己或第三人不法之所有，以詐術使人將本人或第三人之
物交付者，處五年以下有期徒刑、拘役或科或併科一千元以下罰
金。
以前項方法得財產上不法之利益或使第三人得之者，亦同。
前二項之未遂犯罰之。
附表：
┌──┬─────────┬───────────────┬──────┐
│編號│  文 書 名 稱     │  偽 造 之 署 押              │  卷    頁  │
├──┼─────────┼───────────────┼──────┤
│ 1. │新光銀行約定條款確│於立約人簽章欄、放棄審閱期間權│偵查卷第18頁│
│    │認書              │利之立約人簽章欄、身分證字號欄│            │
│    │                  │偽造「甲○○」之署押各1 枚（合│            │
│    │                  │計3 枚）                      │            │
├──┼─────────┼───────────────┼──────┤
│ 2. │客戶基本資料      │於姓名欄、申請人（即立約人）統│偵查卷第19、│
│    │                  │一編號欄偽造「甲○○」之署押各│20頁        │
│    │                  │1 枚（合計2 枚）              │            │
└──┴─────────┴───────────────┴──────┘

司法院資訊處製作；財團法人民間司法改革基金會備份。
